【裁判字號】    98,審再微,16
【裁判日期】    990120
【裁判案由】    再審之訴
【裁判全文】
臺灣臺北地方法院民事判決            98年度審再微字第16號
再審原告    臺北市立聯合醫院
法定代理人  甲○○
再審被告    乙○○
上列當事人間返還溢領資遣費事件，再審原告對於中華民國98年
8 月31日本院98年度審勞小上字第13號確定判決提起再審之訴，
本院判決如下：
    主  文
再審之訴駁回。
再審訴訟費用新台幣壹仟伍佰元由再審原告負擔。
    理  由
壹、程序方面：
    按提起民事再審之訴，應於30日之不變期間內為之，民事訴
    訟法第500 條第1 項定有明文。本件再審原告係對本院98年
    度審勞小上字第13號確定判決（下稱原確定判決）提起再審
    之訴，查原確定判決於民國98年9 月3 日送達再審原告，再
    審原告於98年9 月30日提起本件再審之訴，未逾30日不變期
    間，其提起本件再審之訴應屬合法。
貳、實體方面：
一、再審原告主張略以：
  (一)依民事訴訟法第436 條之32第2 項未規定準用第476 條規定
    之反面推論可知，小額訴訟程序之第二審法院仍得調查證據
    及認定事實，惟原確定判決漏未審酌再審原告提出之「台北
    市立聯合醫院95年實施加強推動事務勞力替代措施專案執行
    計劃」及「台北市立聯合醫院職工工作規則」有關本件資遣
    費計算標準之內容，該當民事訴訟法第497 條前段「漏未斟
    酌足以影響判決之重要證物」之再審事由。
  (二)又意思表示之撤銷，不以明示撤銷為必要，提起請求返還之
    訴，亦包括在內，而再審原告於發現誤將考核獎金併入平均
    工資計算資遣費後之96年8 月20日、97年10月17日先後發函
    予再審被告，要求返還溢發之勞工資遣費，嗣並向本院聲請
    核發支付命令，已有使再審被告認識再審原告有撤銷錯誤意
    思表示之意，原確定判決徒以再審原告發函再審被告未表明
    因錯誤撤銷意思表示之意旨，及再審原告於第二審程序始提
    出撤銷意思表示之新攻擊防禦方法為由，駁回再審原告之訴
    ，亦有民事訴訟法第496 條第1 項第1 款消極不適用法規，
    致影響裁判之「適用法規顯有錯誤」，及同法第497 條前段
    「漏未斟酌足以影響判決之重要證物」之再審事由。爰依法
    提起本件再審之訴等語，並聲明：1.原確定判決及本院新店
    簡易庭98年度店勞小字第6 號民事判決（下稱第一審判決）
    廢棄。2.再審被告應給付再審原告新台幣（下同）68,816元
    ，及自原支付命令送達再審被告翌日起至清償日止，按年息
    5%計算之利息。
二、再審被告方面：本件未行言詞辯論，故無再審被告之聲明及
    陳述可供記載。
三、本院得心證之理由：
  (一)按再審之訴顯無再審理由者，得不經言詞辯論，以判決駁回
    之，民事訴訟法第502 條第2 項定有明文。本件本院認再審
    原告所提再審之訴顯無再審理由，爰不經言詞辯論而為判決
    ，先予敘明。
  (二)依民事訴訟法第466 條不得上訴於第三審法院之事件，除同
    法第496 條規定外，其經第二審確定之判決，如就足影響於
    判決之重要證物，漏未斟酌者，亦得提起再審之訴；惟所謂
    「重要證物漏未斟酌」，係指當事人在前訴訟程序已經提出
    ，第二審確定判決漏未於判決理由中斟酌者而言；申言之，
    該項證物如經斟酌，原判決將不致為如此之論斷，若縱經斟
    酌亦不足影響原判決之內容，或原判決曾於理由中說明其為
    不必要之證據者，均與本條規定之要件不符。再按小額訴訟
    程序之當事人除有因原法院違背法令致未能提出者外，於第
    二審程序不得提出新攻擊或防禦方法，民事訴訟法第436 條
    之28既定有明文，為貫徹小額程序之簡速性，避免因當事人
    於上訴程序提出新事實及證據而延滯訴訟，小額事件之第二
    審法院原則上應按第一審之訴訟資料，審核其訴訟程序及判
    決內容有無違背法令，當事人於第一審言詞辯論終結前未曾
    提出之訴訟資料，不得再行提出，此為民事訴訟法第436 條
    之28明定小額事件之當事人於第二審程序不得提出新攻擊或
    防禦方法之立法理由。是於小額訴訟程序，當事人於第二審
    始提出新攻擊或防禦方法，除有因原法院違背法令致未能提
    出情形外，第二審法院如以當事人逾期提出新攻擊或防禦方
    法為由，未予審酌，亦難認為與民事訴訟法第497 條規定「
    重要證物漏未斟酌」要件相符，此方合於民事訴訟法第436
    條之28之立法目的。查再審原告於第一審程序中已提出「台
    北市立聯合醫院95年實施加強推動事務勞力替代措施專案執
    行計劃」，並經第一審判決及原確定判決審酌後認為不足以
    認定兩造即約定以勞動基準法規定最低標準計算資遣費，未
    予採取，原無對重要證物漏未斟酌之情事。而再審原告遲至
    第二審訴訟程序始提出「台北市立聯合醫院職工工作規則」
    ，伊又未能釋明第一審判決有何違背法令致伊未能提出該新
    攻擊方法情事，則原確定判決以再審原告逾期提出新攻擊方
    法為由，依民事訴訟法第436 條之28之規定，不予審酌，核
    屬有據。況依再審原告於起訴所為請求係以伊於資遣再審被
    告時，就再審被告於87年7 月1 日以後年資核給資遣費計算
    方式，原應以不包含再審被告年終考核獎金之平均工資
    33,830元計算應發給再審被告之資遣費，詎誤將年終考核獎
    金計入而按平均工資41,926元計給再審被告資遣費，致溢發
    再審被告資遣費68,816元，乃依不當得利法律關係請求返還
    等語，惟再審原告提出「台北市立聯合醫院職工工作規則」
    並未就再審原告發給員工資遣費之平均工資應如何計算有何
    規定，僅於第12條規範關於發給資遣費之年資基數計算方式
    （見原確定判決卷第11頁），然此年資基數計算為兩造所不
    爭執，是再審原告提出「台北市立聯合醫院職工工作規則」
    縱經審酌，顯不足以動搖本院原確定判決，即不生影響於本
    院原確定判決，自不合於民事訴訟法第497 條所定再審之事
    由。
  (三)再按民事訴訟法第496 條第1 項第1 款所謂適用法規顯有錯
    誤者，係指原確定判決就其取捨證據所確定之事實適用法規
    有錯誤而言，不包括認定事實不當，亦不包括漏未斟酌證據
    及認定事實錯誤之情形在內（最高法院63年台上字第880 號
    判例參照）。而意思表示之內容有錯誤，或表意人若知其事
    情即不為意思表示者，表意人得將其意思表示撤銷之，民法
    第88條第1 項前段固有明文；又有撤銷權人，欲撤銷其自己
    之意思表示或他人之法律行為者，除法律規定必須訴經法院
    為之者外，以意思表示為之已足，勿庸提起形成之訴請求撤
    銷（最高法院52年台上字第836 號著有判例可資參照）。是
    表意人欲以錯誤為由，撤銷意思表示者，僅需以有撤銷意思
    在內之意思表示到達對造即足，然表意人於訴訟中，如有主
    張原有法律關係因撤銷而消滅者，仍須於訴訟中主張，本於
    當事人處分權主義及辯論主義，法院始得予以審酌。查再審
    原告主張伊於96年8 月20日、97年10月17日先後發函再審被
    告，要求返還溢發之勞工資遣費，已有撤銷錯誤意思云云，
    縱或屬實，惟再審原告於第一審訴訟程序中並未就此主張有
    因錯誤撤銷意思表示之意旨，迄第二審程序始提出，自屬新
    攻擊方法，原確定判決依民事訴訟法第436 條之28之規定，
    不予審酌，尚難認為有何消極不適用法規情事。此外，再審
    原告又未能釋明第一審裁判有何違背法令致伊未能提出此一
    新攻擊方法情事，則原確定判決以再審原告逾期提出新攻擊
    方法為由，依民事訴訟法第436 條之28之規定，不予審酌，
    核屬有據，而無民事訴訟法第497 條所定再審之事由。
四、綜上所述，原確定判決既無「重要證物漏未斟酌」或「適用
    法規顯有錯誤」之再審事由，則再審原告依民事訴訟法第49
    6 條第1 項第1 款、第497 條之規定提起本件再審之訴，顯
    無再審理由，本院爰不經言詞辯論，逕以判決駁回之。
五、據上論結，本件再審之訴顯無再審理由，依民事訴訟法第50
    2 條第2 項、第78條，判決如主文。
中    華    民    國    99    年    1     月    20    日
                  民事第六庭審判長法  官    朱漢寶
                                  法  官    吳定亞
                                  法  官    蔡和憲
上為正本係照原本作成。
本判決不得上訴。
中    華    民    國    99    年    1     月    20    日
                                  書記官    廖素芳

司法院資訊處製作；財團法人民間司法改革基金會備份。
